智慧財產法院刑事判決
　　　　　　　　　　　　　　　　 99年度刑智上易字第100號
上　訴　人　臺灣高雄地方法院檢察署檢察官
被　　　告　謝盧錦燕
上列上訴人因違反著作權法案件，不服臺灣高雄地方法院99年度
智易字第15號，中華民國99年9 月14日第一審判決（起訴案號：
臺灣高雄地方法院檢察署97年度偵字第25916 號），提起上訴，
本院判決如下：
    主  文
原判決關於公訴不受理部分撤銷。
謝盧錦燕被訴侵害豪記影視唱片有限公司「我問天」、「手中情
」、「力量」、「前途」、「迷魂香」等5 首音樂著作部分無罪
。
其餘上訴駁回。
    事  實
一、公訴意旨略以：被告謝盧錦燕意圖營利，明知「手中情」、
　　「我問天」、「力量」、「前途」、「迷魂香」等5 首歌曲
　　之音樂著作係告訴人豪記影視唱片有限公司（下稱豪記公司
    ）享有著作財產權之音樂著作，亦明知「思相枝」、「堅持
    」、「送行」、「我問天」、「手中情」等5 首歌曲之音樂
    著作係告訴人吳東龍享有著作財產權之音樂著作，未經告訴
　　人之同意或授權，不得擅自重製或公開演出，竟在未經告訴
　　人之同意或授權下，與吳孟璋（民國（下同）97年6 月4 日
    歿）共同基於擅自以重製之方法侵害他人著作財產權之犯意
    ，自94年間至97年6 月4 日間，由被告委請吳孟璋將上開音
    樂著作灌錄至2 臺金嗓伴唱機內，另將「力量」、「前途」
    、「迷魂香」等3 首歌曲之曲及「我問天」、「手中情」等
    2 首歌曲灌錄至另2 臺金嗓伴唱機（伴唱機編號：00000000
    、00000000）內，被告復基於擅自以公開演出之方法侵害他
    人著作財產權之犯意，自95年間起，將上開4 臺伴唱機，置
    放在不知情之李麗雲所經營位於高雄縣永安鄉保安69號之「
    紅花小吃部」店內，供不知情之不特定之顧客點選公開演唱
    「手中情」、「我問天」、「前途」、「力量」、「迷魂香
    」等音樂著作以牟利，所得扣除新臺幣（下同）6 千元後，
    餘由被告與該店對分，而侵害吳東龍所享有之著作財產權（
    其中1 臺伴唱機編號：00000000號至97年6 月30日止經優世
    大授權，地點：紅花卡拉OK，是該伴唱機在97年6 月30日前
    ，未構成公開演出之侵害），因認被告此部分行為涉犯著作
    權法第91條第1 項擅自以重製之方法侵害他人之著作財產權
    罪、同法第92條以公開演出之方法侵害他人之著作財產權罪
    等語。
二、公訴人認被告謝盧錦燕涉犯前開罪嫌，係以著作財產權讓與
    證明書13張、授權證明書1 份、告訴代理人王建弘、陳光璞
    之陳述、證人李麗雲、楊蓮嬌、黃國賓、許山河之陳述、搜
    索扣押筆錄、扣押物品目錄表、優士大軟體租賃機號表1 份
    、優世大科技點播系統點歌目錄1 份、檢察事務官勘驗報告
    暨所附照片等為其主要論據。
三、按犯罪事實應依證據認定之，無證據不得認定犯罪事實；不
    能證明被告犯罪者，應諭知無罪之判決，刑事訴訟法第154
    條第2 項、第301 條第1 項定有明文。又認定犯罪事實須憑
    證據，為刑事訴訟法所明定，故被告犯罪嫌疑，經審理事實
    之法院，以盡其調查職責，仍不能發現確實之證據足資證明
    時，自應依法為無罪判決。且事實之認定，應憑證據，如未
    能發現相當證據，或證據不足以證明，自不能以推測或擬制
    之方法，以為裁判基礎。（最高法院20年上字第893 號、40
    年台上字第86號分別著有判例可資參照）。又檢察官就被告
    犯罪事實，應負舉證責任，並指出證明之方法，為刑事訴訟
    法第161 條所明定。因此，檢察官對於起訴之犯罪事實，應
    負實質之舉證責任，且其所提出之證據，無論直接或間接證
    據，其為訴訟上之證明，須於通常一般之人均不致有所懷疑
    ，而得確信其為真實之程度者，始得據為有罪之認定，倘其
    證明尚未達到此一程度，而有合理之懷疑存在時，不足為被
    告有罪之積極證明，或其闡明之證明方法，無從說服法院形
    成被告有罪之心證，基於無罪推定原則，自應為被告無罪之
    諭知。
四、訊據被告謝盧錦燕堅詞否認有何擅自以重製之方法侵害他人
    之著作財產權、以公開演出之方法侵害他人之著作財產權之
    犯行，辯稱：上開伴唱機雖係其擺放，惟其並無重製，其僅
    單純購買伴唱機，歌曲係向軟體公司承租，每月軟體公司固
    定寄發歌曲之CF卡，其取出伴唱機內之舊CF卡換新CF卡，所
    以並無重製之行為，另公開演出之部分應由小吃店業者負責
    ，與其無關等語。經查：
(一)「思相枝」、「堅持」、「送行」、「我問天」、「手中情
    」、「力量」、「前途」、「迷魂香」等8 首歌曲之音樂著
    作，業經告訴人吳東龍及豪記公司取得著作財產權之授權乙
    情，有著作財產權讓與證明書在卷可稽（警卷第63頁、第65
    頁、第67頁、第69頁、第71頁、第73頁、第75頁、第77頁；
    偵卷一第10 5頁、第106 頁、第107 頁、第108 頁、第109
    頁、第112 頁、第113 頁；偵卷二第2 、4 、8 頁）。而其
    中2 臺金嗓伴唱機（伴唱機編號：00 000000 、00000000）
    內載有「思相枝」、「堅持」、「送行」、「我問天」、「
    手中情」、「力量」、「前途」、「迷魂香」等8 首歌曲之
    音樂著作，另2 臺金嗓伴唱機（伴唱機編號：00000000、00
    000000）內載有「我問天」、「手中情」、「力量」、「前
    途」、「思相枝」、「堅持」、「送行」、「迷魂香」等8
    首歌曲等情，有照片附卷可參（警卷第111 頁、第113 頁至
    第120 頁、第122 頁、第123 頁至第130 頁、第131 頁至第
    140 頁、第142 至第149 頁、第15 1頁至第157 頁）。且告
    訴人吳東龍及豪記公司亦於97年8 月26日一併就上開8 首音
    樂著作具狀提出刑事告訴狀（偵卷一第55至57頁），是本件
    已經合法告訴，先予敘明。
(二)被告於偵訊、原審審理時供稱：伴唱機內之歌曲只要向廠商
    拿新CF卡更換伴唱機內舊CF卡即可，無須做灌入歌曲之動作
    等語（見偵卷一第49頁；原審卷一第52頁），核與證人許山
    河於偵訊及原審審理時證稱：被告承租之伴唱機為金嗓，是
    使用CF卡，裡面已經有灌錄歌曲，是由公司灌錄，公司有新
    歌會叫我們去領取CF卡，再將CF卡拿到伴唱機播放等語相符
    （見偵卷一第50頁；原審卷二第77頁至第78頁），亦與證人
    黃國賓於原審審理時證稱：被告之伴唱機係以舊CF卡換新CF
    卡，而歌曲係由其公司將原版光碟之歌曲轉拷至CF卡內，由
    被告取走新CF卡等語相符（見原審卷二第88頁），可知扣案
    伴唱機內之歌曲，係由被告放入CF卡後再播出，雖告訴人主
    張本件查扣之電腦伴唱機所灌錄係「瑞影及弘音公司」授權
    之歌曲，而非「優世大公司」授權之歌曲，且被告亦無法提
    出有向「瑞影及弘音公司」申請版權授權之文件，或其他合
    法授權來源，而上開公司亦來函表示「紅花小吃店」未獲授
    權，故CF卡中之歌曲數量超過被告所擁有之授權歌曲數量，
    此CF卡應亦屬重製，故被告縱非無能力自行製作，惟坊間具
    有製作能力者並非少數，被告若與上述製作者有共犯關係，
    亦應成立重製罪等語。惟查被告於偵訊時供稱：「我是拿卡
    片去給優世大灌錄。」、「（問：妳拿去紅花卡拉OK的伴唱
    機內歌曲，是何人灌的？）有時是許山河通知我，有時是許
    山河拿給我，有時我去許山河那裡拿，我也有跟黃國賓拿過
    ，只要換CF卡就好，不需灌入」、「（問：為何警詢時妳說
    是跟吳孟璋的人買歌曲，並請他幫妳灌的？）是我跟他買機
    台時，裡面就有灌了，我已經跟他買3 、4 年了，4 台都是
    跟他買的，我跟他買完後，如果他有新歌，我就沒有找許山
    河，我就找吳孟璋幫我換CF卡，他怎麼灌歌，我不清楚，但
    我知道他有灌新歌，因為他會問我要不要新歌。」（見偵卷
    一第13、49頁），又被告於原審審理供稱「我沒有重製，我
    只是單純購買伴唱機，歌曲是跟軟體公司出租的，每個月業
    者就會固定寄發歌曲的四方型的CF卡片給我，我們就取出伴
    唱機的舊CF卡換新的CF卡進去，沒有特別再灌製新的歌曲，
    所以沒有重製」（見原審卷一第52頁）。被告復於本院審理
    時供稱「我們都是從事正統的生意，弘音、瑞影都要有中盤
    商去拷貝過我們才拿的到」（見本院卷100 年2 月24日準備
    程序筆錄），而證人許山河、黃國賓對於CF卡之取得、更換
    方式亦於前述，綜合上開被告謝盧錦燕及證人許山河、黃國
    賓之陳述及證述可知，被告謝盧錦燕皆係透過如證人許山河
    、黃國賓等更換CF卡，並無自行重製CF卡之行為，縱如公訴
    人所稱，被告謝盧錦燕可能透過其他專業人士代為重製CF卡
    ，惟觀諸卷內資料，並無公訴人所指之專業人士即共犯存在
    ，公訴人於本院復未指出何人為共犯，而扣案證物中亦無告
    訴人所稱之對拷機，故公訴人所提出之其他證據均僅能證明
    被告所有之CF卡中，確實有內含上開未經授權之歌曲，不足
    以證明該等未經合法授權重製之歌曲係被告所灌錄（重製）
    ，亦不足以證明被告與實行非法灌錄（重製）犯行之人有擅
    自以重製方法侵害他人著作財產權之犯意聯絡；且告訴人僅
    空泛指稱上開歌曲係被告所灌錄，並未具體敘明被告係於何
    時、何地，以何種方式灌錄上開歌曲，及其知悉上開歌曲係
    被告所灌錄之理由。是公訴人既未提出其他積極證據佐證告
    訴人上開指訴屬實，自難僅憑告訴人空泛之指訴，遽認被告
    確有灌錄（重製）上開歌曲於CF卡內之行為，或與實行非法
    灌錄犯行之人有擅自以重製方法侵害他人著作財產權之犯意
    聯絡。
(三)又著作權法第92條規定，以公開演出方式侵害著作權罪之成
    立，以行為人具有故意為其構成要件。而所謂故意係指行為
    人主觀上必須對於客觀不法構成要件所描述之行為主體、行
    為客體、行為、行為時之特別情狀、行為結果等，均有所認
    識，始可謂具備認知要素；並須進而具有實現不法構成要件
    之全部客觀行為情狀之決意，始具故意之決意要素，行為人
    必須兼具上開認知要素及決意要素，始可認為具有犯罪之故
    意，自屬當然；且著作權法第92條之擅自以「公開演出」方
    法侵害他人著作財產權罪，苟行為人並未以「公開演出」方
    法向現場公眾傳達著作內容，即與擅自以「公開演出」方法
    侵害他人著作權罪之構成要件有間，自不能以該項罪責與行
    為人相繩。上開8 首音樂著作，是否曾經他人非法以著作權
    法第3 條第1 項第9 款規定之公開演出方式，向現場之公眾
    傳達其著作內容，依警卷第111 頁、第113 頁至第120 頁、
    第122 頁、第123 頁至第130 頁、第131 頁至第140 頁、第
    142 至第149 頁、第151 頁至第157 頁之蒐證相片所示，上
    開8 首音樂著作，雖均有經點播之情形，惟均係告訴人指派
    查證人員，基於蒐證之目的，而在上開小吃部投幣點播該等
    音樂著作，是其點播已事先取得告訴人之同意、授權，自無
    侵害告訴人之著作財產權可言；且亦為員警為偵查本案，基
    於搜證目的而點播該等歌曲，要屬合法之蒐集證據行為，自
    亦非擅自侵害他人著作財產權。又況依卷內所存之其他事證
    ，均未能證明被告擺放扣案電腦伴唱機經營後，曾有何顧客
    於何時為公開演出上開8 首音樂著作之行為。公訴人上訴意
    旨雖以證人李麗雲於偵查中供稱「（問：前途、力量、堅持
    、送行、思相枝、我問天、迷魂香、手中情」等8 首歌，有
    無聽人唱過？）我有聽人唱過。」及於原審審理時證稱「（
    檢察官問：起訴書所載的歌曲是否在紅花小吃部有人點唱過
    ？）有。我被警察查獲後，警察告訴我這些歌沒有授權，我
    才知道這幾首歌沒有授權」，故上開歌曲確有經公開演出之
    事實云云。惟查被告謝盧錦燕於本院準備程序時陳稱「公開
    演出部分，李麗雲本來就不在現場，每次去都沒有遇到過她
    ，她都在廚房裡面」（見本院卷99年12月16日準備程序筆錄
    ），核與證人李麗雲於原審審理時具結後證稱「（法官問：
    你剛才表示起訴書所載的歌曲，你曾經在店內聽過客人演唱
    過，是否記得確實的時間即是由何客人點唱？）我不記得，
    我都在煮菜，我不知道」（見原審卷二第39頁）相符，由上
    開被告謝盧錦燕之陳述及證人李麗雲之證述可知，李麗雲因
    於廚房內負責料理，自難以知悉上開8 首歌曲是否經點播即
    公開演出，其雖曾證稱有聽過上開8 首歌曲公開播放之事實
    ，惟李麗雲並未指明何首歌曲於何時經由何人使用何台點唱
    機播送，僅概稱有聽過，故證人李麗雲於偵查中之證述實難
    做為認定上開8 首歌曲曾經公開播送之證據，亦即無法做為
    認定被告謝盧錦燕該當著作權法第92條公開演出罪之依據，
    綜上所述，被告主觀上既無侵害他人著作財產權之犯意，客
    觀上亦查無有以公開演出方式侵害上開8 首歌曲著作財產權
    之行為，且本案查無其他積極證據，足資證明被告有違反著
    作權法之犯行，自屬不能證明被告犯罪。
五、原審以檢察官所舉積極證據，尚不足以認定被告有擅自以重
　　製之方法侵害他人之著作財產權、以公開演出之方法侵害他
  　人之著作財產權之犯行，固非無據。惟就公訴不受理部分，
    認「我問天」、「手中情」、「力量」、「前途」、「迷魂
    香」等5 首歌曲關於曲的部分係由豪記公司提起告訴，而豪
    記公司並非該5 首音樂著作之著作財產權人，故豪記公司之
    告訴並非有告訴權人之告訴。檢察官未命補正告訴，即逕行
    提起公訴，其追訴條件即有欠缺，且無法補正，而諭知公訴
    不受理之判決。惟查告訴人吳東龍為豪記公司之負責人，此
    有臺南市政府營利事業登記證1 份附卷可稽（見警卷第61頁
    ），而卷附豪記公司著作財產權讓與證明書上之「受讓人」
    固係由吳東龍以個人名義受讓（見警卷第63至77頁），然嗣
    後吳東龍取得授權後，即將起訴書所載之歌曲由吳東龍個人
    名義授權豪記公司，此可參偵卷二第2 、4 、8 頁，綜上可
    知，豪記公司應屬合法之告訴權人，且依卷附之刑事告訴狀
    ，豪記公司亦已合法提起告訴，是原審自應就此部分起訴事
    實為實體判決，檢察官上訴指摘此部分不當，為有理由，自
    應由本院撤銷改判，且該部分查無積極證據證明被告有起訴
    書所指犯行，故依「罪證有疑，利於被告」之原則，應判決
    被告無罪。另就原審判決被告無罪部分，亦無法僅憑上訴意
    旨所指摘之疑處，即認被告有非法重製或公開演出而侵害著
    作財產權之犯行，因此原審就被告犯罪不能證明部分，依刑
    事訴訟法第301 條第1 項前段規定，諭知被告無罪之判決，
    經核認事用法，應無違誤。上訴意旨指摘原判決此部分不當
    ，求予撤銷改判，核無理由，應予駁回。
據上論斷，應依刑事訴訟法第368條、第373條，判決如主文。
本案經檢察官羅雪梅到庭執行職務。
中　　華　　民　　國　　100　 年　　4　　 月　　7　　日
                    智慧財產法院第二庭
                          審判長法  官　陳忠行
                                法  官　曾啟謀
                                法  官　熊誦梅
以上正本係照原本作成。
不得上訴。
中　　華　　民　　國　　100　 年　　4　　 月　　7　　 日
                                書記官  陳士軒
